最高法院刑事判決　　　　　　　　　　　　　　　　八十六年度台非字第一五五號
　　上 訴 人　最高法院檢察署檢察總長
　　被　　告　甲○○
右上訴人因被告贓物案件，對於台灣高等法院中華民國八十五年十一月二十七日第二
審確定判決（八十五年度上易字第五三九八號，起訴案號：台灣新竹地方法院檢察署
八十四年度偵字第一○八○四號），認為違法，提起非常上訴，本院判決如左：
    主  文
原判決撤銷，由台灣高等法院依判決前之程序更為審判。
    理  由
非常上訴理由稱：「按判決不載理由或理由矛盾者，其判決當然違背法令，刑事訴訟
法第三百七十九條定有明文。查台灣高等法院八十五年度上易字第五三九八號刑事判
決，判處被告收受贓物罪之犯罪事實，係謂被告明知謝福華於苗栗縣公館鄉○○段所
經營之福德遊樂農場、福德商圈、福德農場（下總稱福德農場），僅擁有部分私有土
地及合法承租國有土地（如附表二），其他坐落該福基段五五八、五五八之一、五五
八之二、五五八之四、五六一之一、五六一之五、五六一之六、五六一之七、五六一
之八、五六一之九、五六一之十、五六一之十一、五六一之十二部分土地及五六一之
十八等地號土地計四‧○三二公頃係屬國有，由苗栗縣政府代管，而位於同地段後龍
溪畔之未登錄河川地二三‧四七九三公頃亦屬國有土地（詳如附表一），均非屬謝福
華所有之土地，亦未經核准使用，並無合法使用之權限，而係謝福華竊佔所得之物，
竟仍於民國八十年十月廿九日就土地設施使用權及福德農場經營權，分別與謝福華訂
立協定書及委託經營契約書，在謝福華所竊佔之前開國有土地上整地、開發闢建馬場
，而收受前開謝福華所竊佔之國有土地云云。就上開事實之記載，被告所收受贓物之
面積、範圍為原判決附表一所記載之十五筆土地（其中一筆為未編地號之未登錄河川
地），面積共計二七‧五一一三公頃。收受贓物之時間係八十年十月廿九日。然查該
判決理由二之(一)後段（自倒數第二十一行起）謝福華於六十九年、七十年間經營農場
之範圍確如證人彭竹輝所言，僅係其闢建馬場範圍之一部分，所辯伊自六十九年、七
十年間即竊佔附表三及附表二編號十至十三之土地云云，顯非可採。附表一扣除附表
三及附表二編號十至十三之土地當係謝福華於八十一年間闢建馬場時所竊佔，自無法
藉詞追訴權時效已消滅而圖免刑責。……且謝福華佔用上開土地開設馬場未經苗栗縣
政府同意，亦有苗栗縣八十年十一月二日八十府建水字第一一六八○三號函、八十一
年五月十二日八一府建水字第四七六八四號函及所附行政處分書可證云云。其認定謝
福華所竊佔之國有土地範圍與面積並非事實欄所認定如附表編號一之全部土地，而係
扣除附表三及附表二編號十至十三之土地後之剩餘部分。顯有事實與理由矛盾之違法
。再就上開理由說明，謝福華竊佔國有土地之時間係八十一年間闢建馬場時，顯然係
在與被告公司簽立協定書及委託經營契約之後。則被告公司與謝福華簽定協定書及委
託經營契約時，謝福華尚未竊佔該等土地，被告又如何能成立收受贓物罪責﹖亦有適
用法則不當之違法。原判決僅泛稱上開土地係謝福華於八十一年間闢建馬場時所竊佔
，惟未說明係謝福華單獨竊佔，抑係與被告之公司共同竊佔﹖按該農場之開發經營權
，既已於八十年十月間即委託被告公司承辦，何以又由謝福華闢建馬場﹖亦未說明原
委。況查台灣新竹地方法院檢察署八十四年度偵字第六八七號偵查案件，就被告公司
與謝福華於八十年七月二十八日訂立委託經營協定書，就上開土地開發經營，被告因
而於八十一年間在上開土地上施工整地，涉有竊佔罪嫌，經提起公訴後，新竹地方法
院於八十四年十月三十日以該院八十四年度易字第一二五四號判決被告無罪，其理由
係認上開土地早在謝福華與被告公司訂立協定開發之前即由謝福華竊佔完成，且繼續
佔有中，被告公司與謝福華訂立協定時，該土地已經成為贓物，被告就贓物之而為開
發，自無竊佔之刑責可言，充其量僅成立贓物罪。其所引用之證據，係台灣高等法院
八十三年度上易字第七三四號刑事判決。經查該判決所以撤銷第一審對謝福華竊佔科
刑之判決，而諭知免訴者，係認定謝福華竊佔上開土地，早在民國七十年之前，而該
罪之追訴權時效為十年，在檢察官偵查前已超過十年，追訴權時效早已完成為其論據
，有該等判決附卷可查。綜上經過以觀，前案（新竹地方法院八十四年度易字第一二
五四號竊佔案）所以判決被告無罪，係因上開土地早經謝福華完成竊佔在先，被告與
之訂立開發經營協定，乃係收受贓物之行為，因而八十一年間之整地開發，不能論以
竊佔為理由。而謝福華竊佔上開土地之行為，則經台灣高等法院以八十三年度上易字
第七三四號認定係在民國七十年前完成，因之對謝福華免訴之判決及對被告竊佔行為
無罪之判決均無不當。唯本件竟認定謝福華竊佔上開土地之行為在民國八十一年間，
復又認為被告與謝福華於八十年十月間訂立開發經營協定時即收受其贓物，顯然前後
矛盾，有適用法則不當之違法。案經確定，且對被告不利，爰依刑事訴訟法第四百四
十一條、第四百四十三條提起非常上訴，以資救濟。」等語。
本院按判決不載理由或所載理由矛盾者，其判決當然為違背法令。刑事訴訟法第三百
七十九條第十四款定有明文。所謂所載理由矛盾，指判決之主文與事實或理由相互間
、判決之事實與理由相互間、判決之理由內部間相互矛盾者而言。本件原判決撤銷第
一審判決，改判論處被告甲○○收受贓物，處有期徒刑八月。其認定之事實係謂被告
明知謝福華（另案經判決免訴確定）於苗栗縣公館鄉○○段經營之福德遊樂農場、福
德商圈、福德農場（下總稱福德農場），僅擁有部分私有土地及合法承租國有土地（
如原判決附表二），其他坐落福基段五五八、五五八之一、五五八之二、五五八之四
、五六一之一、五六一之五、五六一之六、五六一之七、五六一之八、五六一之九、
五六一之十、五六一之十一、五六一之十二部分土地及五六一之十八等地號土地計四
‧○三二○公頃係屬國有，由苗栗縣政府代管，位於同段後龍溪畔之未登錄河川地二
三‧四七九三公頃亦屬國有（詳如原判決附表一），均非屬謝福華所有，亦未經核准
使用，並無使用權限，係謝福華竊佔所得之物，竟於民國八十年十月二十九日就土地
設施使用權及福德農場經營權，分別與謝福華訂立協定書及委託經營契約書，在謝福
華竊佔之前開國有土地上整地，闢建馬場，而收受前開謝福華竊佔之國有土地云云。
依原判決認定之上開事實，被告收受之贓物，土地範圍為原判決附表一記載之十五筆
（其中一筆為未編地號之未登錄河川地），面積共計二七‧五一一三公頃，收受贓物
之時間係八十年十月二十九日。乃原判決理由二之(一)後段謂謝福華於六十九年、七十
年間經營農場之範圍，確如證人彭竹輝所言，僅係其闢建馬場範圍之一部分，所辯伊
自六十九年、七十年間即竊佔附表一扣除附表三及附表二編號十至十三之土地云云，
顯非可採。附表一扣除附表三及附表二編號十至十三之土地，當係謝福華於八十一年
間闢建馬場時所竊佔云云（見原判決理由二之(一)第三十行至第三十四行）。其認定謝
福華竊佔之面積並非如事實欄記載之如原判決附表編號一之全部土地，而係扣除原判
決附表三及附表二編號十至十三之土地後之剩餘部分，事實之認定與理由之說明已相
互歧異，復查原判決認定被告收受贓物之時間係八十年十月二十九日，而依原判決上
引理由，認定謝福華竊佔國有土地之時間係八十一年間，謝福華竊佔國有土地之時間
既在被告與謝福華簽立協定書及委託經營契約書之後，被告如何能成立收受贓物罪，
又原判決理由二之(一)後段謂益見謝福華至八十年間，始擴大福德農場範圍，而竊佔國
有土地無訛，與前述認定係八十一年間竊佔亦屬兩歧。原判決顯有事實與理由相互矛
盾之違法。案經確定，且於被告不利，非常上訴意旨，執以指摘，洵有理由，因原確
定判決事實欄並未認定謝福華竊佔案內國有土地之時間，而此非本院得依職權調查之
事項，為維持被告審級利益，應將原判決撤銷，由台灣高等法院依判決前之程序更為
審判，以資糾正。
據上論結，應依刑事訴訟法第四百四十七條第二項，判決如主文。
中      華      民      國    八十六    年      五      月    二十二    日
                              最高法院刑事第一庭
                                  審判長法官  黃  雅  卿
                                        法官  楊  文  翰
                                        法官  陳  正  庸
                                        法官  陳  世  雄
                                        法官  洪  文  章
      右正本證明與原本無異
                                              書  記  官
中      華      民      國    八十六    年      五      月    二十七    日
